臺灣基隆地方法院刑事判決　　　　　　　　 96年度訴字第1號
公　訴　人　臺灣基隆方法院檢察署檢察官
被　　　告　甲○○
選任辯護人　吳信吉律師
上列被告因違反懲治走私條例案件，經檢察官提起公訴（94年度
偵字第3679號），本院判決如下：
    主  文
甲○○無罪。
    理  由
一、公訴意旨略以：被告甲○○係培源貿易有限公司（下稱培源
    公司）負責人，明知自大陸地區私運物品進入臺灣地區以私
    運物品進口論，又大陸地區乾香菇（DRIED MUSHROOM）係屬
    海關進口稅則第七章所列之食用蔬菜（稅則號數：00000000
    000）， 依行政院於民國90年11月29日公告「管制物品項目
    及其數額」丙項第五款之規定，一次私運海關進口稅則第一
    章至第八章所列之物品之一項或數項，其總額由海關依照緝
    獲時之完稅價格計算，超過新臺幣（下同）100,000 元或其
    總重量超過1,000 公斤者，為管制進口物品，竟基於私運管
    制物品進口逾公告數額之概括犯意，於93年12月15日、94年
    1 月5 日共計2 次，以培源公司名義委託不知情之TRAVETRA
    DER 輪（第403 航次）、BUXSAILOR 輪（第404 航次）自韓
    國運送櫃號分別為TEXU0000000 號及TTNU0000000 、TTNU00
    00000 號而內裝載有大陸地區乾香菇之貨櫃3 只（重量分為
    5,300 公斤及10,591公斤、完稅價格分為1,462,999 元及2,
    902,358 元)， 運抵至台灣地區基隆港，而私運逾公告數額
    管制進口之大陸地區乾香菇進入台灣地區，被告復於93年12
    月29日、94年1 月7 日以培源公司名義，委由不知情之耀邦
    報關行負責人余維蕭，分別於93年12月29日及94年1 月7 日
    ，各以AW/93/6666/0007 、AW/93/7057/0006 號進口報單，
    向基隆關稅局五堵分局申請報運進口前開3 只貨櫃，嗣經基
    隆關稅局五堵分局進行抽驗，於開啟上開3 只貨櫃，並檢視
    前開3 只貨櫃內乾香菇，發現乾香菇之外包裝均為中文記載
    ，顯非在韓國進行採集、收割或實質加工，而對其認產地存
    疑，始將該3 只貨櫃內之乾香菇，採樣送關稅總局「進口貨
    品原產地認定委員會」審驗，經該委員會審查後，認定上開
    3 只貨櫃內之乾香菇原產地為中國大陸，並非韓國，因認被
    告涉犯懲治走私條例第2 條第1 項之私運管制物品進口逾公
    告數額罪嫌。
二、按犯罪事實應依證據認定之，無證據不得認定犯罪事實，又
    不能證明被告犯罪者，法院應諭知無罪之判決，刑事訴訟法
    第154 條第2 項、第301 條第1 項分別定有明文。次按事實
    之認定，應憑證據，如未能發現相當證據，或證據不足以證
    明，自不能以推測或擬制之方法，為裁判基礎（最高法院40
    年台上字第86號判例意旨參照）；又認定不利於被告之事實
    ，須依積極證據，茍積極證據不足為不利於被告事實之認定
    時，即應為有利於被告之認定，更不必任何有利之證據（最
    高法院30年台上字第816 號判例意旨參照）。
三、公訴人認被告涉犯懲治走私條例第2 條第1 項之私運管制物
    品進口逾公告數額罪嫌，係以(一)被告之供述；(二)本案AW/93/
    6666/0007、AW/93/7057/0006 號進口報單影本2 紙；(三)財
    政部關稅總局函、財政部基隆關稅局復查決定書、財政部訴
    願決定書；(四)證人吳聲鎮之證言；(五)本案進口商業發票、付
    款憑證、原產地證明、輸入關稅配額證明書、進口貨物原產
    地認定標準、進口貨物原產地認定標準參考事項（以上為起
    訴書所列證據）；(六)韓國斗元貿易公司第一次提供給培源公
    司之韓國出口申告畢證影本2 紙（此為96年度蒞字第138 號
    檢察官補充理由書所列證據）等為主要論據。訊據被告固坦
    承本案先後2 次經財政部基隆關稅局五堵分局查獲之香菇，
    係培源公司購入進口之事實，然堅詞否認有何私運管制物品
    進口逾公告數額之犯行，辯稱：本案經查獲之香菇係培源公
    司向韓國斗元貿易公司所購，當時係約定購買韓國生產之香
    菇，所以本案經查獲之香菇應係韓國生產之香菇，而非大陸
    生產之香菇；又本案經查獲之香菇係由韓國斗元貿易公司負
    責裝櫃運送，且培源公司係支付相當於韓國生產香菇之價格
    ，以購入本案經查獲之香菇，是縱本案經查獲之香菇經鑑定
    後果屬大陸生產之香菇，被告亦不知情，是其主觀上並無走
    私之故意等語。
四、程序事項（關於證據能力）
  (一)本院下列所引用之書證（除下列編號(二)(三)外）雖核均係被告
    以外之人於審判外之陳述而屬傳聞證據，然公訴人、被告及
    辯護人於本院審判程序中，對於下列所引用之書證（除下列
    編號(二)(三)外）之證據能力，均表示無意見，且迄於言詞辯論
    終結前亦未聲明異議。本院審酌並無證據足以證明下列書證
    作成時，有非出於自由意志者，亦查無違法取證或其他瑕疵
    之情形，認為以之作為證據為適當，是認該等書證，均合於
    刑事訴訟法第159 條之5 之規定，得為證據。
  (二)關於公訴人提出之韓國斗元貿易公司第一次應培源公司要求
    所提出之出口申告畢證影本2 紙（見偵查卷第44-45 頁）、
    被告提出之培源公司與韓國斗元貿易公司間之買賣契約書影
    本2 份（即本院卷第25-26 頁、第50-51 頁），核均係從事
    業務之人於業務上所製作之紀錄文書，且因查無顯不可信之
    情形，因認合於刑事訴訟法第159 條之4 第2 款之規定，有
    證據能力。至公訴人雖認被告提出之上開買賣契約書未經我
    國駐韓代表部認證，而無證據能力，然該等書證是否有證據
    能力，並非以經認證為要件，是公訴人此部分所指，尚有誤
    會；另被告及辯護人辯稱公訴人提供之上開出口申告畢證，
    嗣經韓國斗元貿易公司更正，故應無證據能力云云，顯係混
    淆證據能力與證明力，自無足採。
  (三)被告提出韓國斗元貿易公司更正後之出口申告畢證影本2 紙
    （見本院卷第50-51 頁），核亦屬被告以外之人於審判外之
    陳述，且其性質雖係從事業務之人於業務上所製作之紀錄文
    書，然此書證之作成，係緣於培源公司經財政部關稅局以韓
    國斗元貿易公司第一次提供之出口申告畢證，認定經查獲之
    香菇係大陸生產後，韓國斗元貿易公司始應培源公司要求加
    以修改，因認顯有不可信之情形，核與刑事訴訟法第159 條
    之4 第2 款規定之要件不符，而公訴人復對此書證之證據能
    力有爭執，不同意以之作為證據，因認無證據能力。
五、經查：
  (一)被告為培源公司負責人，培源公司向韓國斗元貿易公司購買
    乾香菇，而自韓國以貨櫃運輸方式，經由海運先後於93年12
    月15日、94年1 月5 日運抵臺灣地區，被告乃委託耀邦報關
    行填具AW/93/6666/0007 號（93年12月15日進口部分，見偵
    卷第11頁）、AW/93/7057/0006 號號進口報單（94年1 月5
    日進口部分，見偵卷第12頁），並檢具商業發票及裝箱單等
    文件（分見偵卷第57-58 頁、第60-61 頁），分別於93年12
    月29日、94年1 月7 日，向財政部基隆關稅局五堵分局申報
    自韓國進口韓國生產之香菇，其中93年12月15日係申報進口
    貨櫃1 只（櫃號：TEXU0000000 ，以「TRAVE TRADER」輪第
    403 航次運輸進口，重量5,300 公斤）；94年1 月5 日進口
    之貨櫃2 只（櫃號：TTNU 0000000、TTNU0000000 ，以「BU
    X SAILOR」輪第404 航次進口，重量合計10,591公斤），有
    上開進口報單、商業發票及裝箱單等附卷可憑。
  (二)嗣財政部基隆關稅局五堵分局先將培源公司以AW/93/7057/0
    007 進口報單申報，而於93年12月15日進口之上開編號「TE
    XU 0000000」貨櫃內所採樣之香菇，送請行政院農業委員會
    農糧署協助鑑定產地，經該署鑑定結果稱：「該等貨樣與本
    小組收集之韓國香菇資料不同，而近似中國大陸所產香菇，
    因此該貨樣是否為韓國生產仍請依相關資料綜合判斷」，因
    無法認定產地，乃再報請財政部關稅總局進口貨物原產地認
    定委員會鑑定產地，嗣經該鑑定委員會94年4 月1 日第6 次
    會議審議決議，認定其原產地為中國大陸等情，有財政部基
    隆關稅局五堵分局94年1 月4 日五堵驗字第0941000125號函
    （見偵卷第39頁）、行政院農業委員會農糧署電傳通聯單（
    見偵卷第36-38 頁）、財政部基隆關稅局94年1 月13日基關
    五字第0941001241號函（見偵卷第35頁）、財政部關稅總局
    94年4 月6 日台總局認字第0941000995號函（見偵卷第28頁
    ）、關稅總局進口貨物原產地認定委員會94年第6 次會議審
    議表（案號：940016，見偵卷第40-41 頁）等書證影本各1
    份附卷可參。又財政部基隆關稅局五堵分局另將培源公司以
    AW/93/7057/0006 進口報單申報，而於94年1 月5 日進口之
    上開編號「TTNU0000000 」、「TTNU0000000 」貨櫃內所採
    樣之香菇，送請行政院農業委員會農糧署協助鑑定產地，經
    該署鑑定結果稱：「所檢送貨樣與本小組收集之韓國香菇資
    料不同，而近似中國大陸所產香菇」，財政部基隆關稅局五
    堵分局為求慎重，乃再函請財政部關稅總局進口貨物原產地
    認定委員會鑑定，同經該委員會94年4 月1 日第6 次會議審
    議決議，認定原產地為中國大陸等情，有財政部基隆關稅局
    五堵分局94年1 月10日0941000125號函（見偵卷第21頁）、
    行政院農業委員會農糧署94年1 月17日農糧生字第09410007
    31號函（見偵卷第18頁）、財政部基隆關稅局94年1 月26日
    基關五字第0941002588號函（見偵卷第17頁）、財政部關稅
    總局94年4 月6 日台總局認字第0941001942號函（見偵卷第
    15頁）、關稅總局進口貨物原產地認定委員會94年第6 次會
    議審議表（案號：940026，見偵卷第42-43 頁）等書證影本
    各1 份存卷可憑。財政部基隆關稅局因而認定培源公司為規
    避管制而虛報進口貨物產地，乃分別對培源公司為下列之處
    分：培源公司AW/93/6666/0007 號報單申報進口之香菇，
    認定為中國大陸香菇，而以94年第00000000號處分書，查定
    完稅價格為1,291,387 元，處貨價2 倍之罰鍰，計2,582,77
    4 元，並追徵進口稅款2,802,399 元；培源公司以AW/93/
    7057/0006 號進口報單申報進口之香菇，認定為中國大陸香
    菇，而以94年第00000000號處分書，查定完稅價格為2,253,
    329 元，處貨價2 倍之罰鍰，計4,506,658 元，並追徵所漏
    進口稅款計4,420,123 元。培源公司不服基隆關稅局認定該
    公司經查獲香菇係中國大陸香菇，依法就該局之上開處分提
    起行政救濟，然該公司所提起之復查、訴願等均遭駁回，該
    公司復向臺北高等行政法院提起行政訴訟，臺北高等行政法
    院仍認定上開經查獲之香菇為中國大陸生產之香菇，而判決
    培源公司敗訴，現該公司上訴最高行政法院中等情，亦有基
    隆關稅局94年第000000000 號處分書、財政部關稅總局94年
    9 月16日基普復二五字第0941015880號復查決定書、財政部
    95年3 月13日台財字第09411023660 號訴願決定書（案號：
    00000000號）、臺北高等行政法院95年度訴字第1329號判決
    書等件影本（以上係培源公司以AW/93/6666/0007 號進口報
    單申報進口部分，見本院卷第158-182 頁）、基隆關稅局94
    年第00000000號處分書、財政部關稅總局94年9 月6 日基普
    復二五字第0941020042號復查決定書、財政部95年3 月9 日
    台財訴字第09413027290 號訴願決定書（案號：00000000號
    ）、臺北高等行政法院95年度訴字第1330號判決書（以上係
    培源公司以AW/93/7057/0006 進口報單申報進口部分，見本
    院卷第183-206 頁）等件影本附卷可查。
  (三)本案培源公司進口之上開3 只貨櫃內所載之香菇原產地，業
    經關稅總局進口貨物原產地認定委員會94年4 月1 日第6 次
    會議審議決議，認定係中國大陸香菇，業如前述，本院再參
    酌財政部基隆關稅局五堵分局人員檢驗培源公司進口貨櫃結
    果，查獲之香菇每箱均貼附有中文製造廠商字樣標籤，此有
    前引財政部基隆關稅局五堵分局94年1 月4 日五堵驗字第09
    40100003號函、94年1 月10日五堵驗字第0941000125號函可
    憑（見偵卷第21頁、第39頁），依常理推斷，倘本案經查獲
    之香菇原產地為韓國，即無在包裝箱上貼附中文製造廠商字
    樣之理，因認上開關稅總局進口貨物原產地認定委員會認本
    件查獲之香菇原產地為中國大陸之審議結果為可採。至被告
    雖一再辯稱培源公司係向韓國斗元貿易公司購買韓國香菇，
    是經查獲之香菇應為韓國香菇，且提出經我國駐韓代表部認
    證之產地證明影本2 紙為憑云云（見本院卷第27-28 頁）。
    惟查，依被告提出本案與韓國斗元貿易公司間之買賣契約2
    份及信用狀1 份等件影本（見本院卷第25-26 頁、第33頁）
    ，固可認定培源公司係向韓國斗元貿易公司購買韓國香菇，
    然此僅足以證明買賣雙方合意內容為「韓國香菇」，並無足
    以推論韓國斗元貿易公司裝載運送至臺灣之香菇係韓國生產
    之香菇，另被告提出之上開產地證明影本2 紙，固經我國駐
    韓國台北代表部認證，惟此僅表示該部曾核閱過該2 紙產地
    證明，至產地證明內所載內容則不在證明之列，此有該2 紙
    產地證明上駐韓國台北代表部章戳及章戳旁文字可憑，是亦
    無從據以認定本件經查獲之香菇原產地為韓國，從而被告此
    部分所辯查無證據可佐，自難採信。又依被告提出之韓國斗
    元貿易公司更正後之出口申告畢證影本2 紙之內容（見本院
    卷第50-5 1頁），雖將本案經查獲之香菇之原產地更正為韓
    國，然此更正後之出口申告畢證業經本院認定為無證據能力
    ，是無從資為有利被告之證據。是核被告辯稱本案經查獲之
    香菇係韓國生產之香菇云云，查無證據可佐，無足採取，
  (四)本件經查獲之香菇原產地雖為大陸，然查：
    1.被告供稱培源公司係向韓國斗元貿易公司購買韓國生產之
      香菇，並提出買賣契約書影本2 份為憑（見本院卷第25-2
      6 頁），該買賣契約書上均記載貨物品名為「KOREAN　DR
      IED MUSHROOM」（即韓國乾香菇），由於上開買賣契約涉
      及跨國國際貿易，致無從向韓國斗元貿易公司或其他相關
      單位查證契約內容之真實性，然經核培源公司以AW/93/70
      57/0006 進口報單申報進口香菇時所檢具之商業發票及裝
      箱單內容，均記載該次進口係以銀行L/C （即信用狀）付
      款，而信用狀號碼均為「4NB2-01200/6111 」（見偵卷第
      60-61 頁），與被告提出向第一銀行大稻埕分行申請開立
      之信用狀（見本院卷第34頁）內信用狀號碼欄所載之信用
      狀號碼相符，可見培源公司以AW/93/7057/0006 進口報單
      申報進口之香菇，係以上開第一銀行之信用狀付款，而該
      信用狀已載明進口貨物是「KOREAN DRIED MUSHROOM 」，
      是被告上開辯稱係向韓國斗元貿易公司購買韓國生產之香
      菇等語，即非全然無稽。
    2.被告又提出支付本案查獲香菇價款之憑證，亦即第一銀行
      大稻埕分行國外匯款單影本4 紙及結匯證實書影本1 紙（
      見本院卷第29-33 頁），就上開國外匯款單部分，證人即
      被告之子丙○○於本院96年10月16日審理時結證稱：培源
      公司以AW/93/7057/0007 進口報單申報進口之香菇係由其
      經手接洽（該批總價美金42,400元），其為確保貨物品質
      及交易安全，乃要求以分批匯款方式支付價金，韓國斗元
      貿易公司負責人孫海雲乃要求將應付價金匯入渠私人帳戶
      ，是其乃分4 次匯款，每次美金9,000 元，合計美金36,0
      00元，另不足之美金6,400 元部分，因斯時將屆農歷年，
      培源公司以現金交易之情形頻繁，所以公司持有較多現金
      ，乃將上開貨款之尾款美金6,400 元折算新臺幣，交由適
      來臺洽商之孫海雲等語（見本院卷第210-211 頁），從而
      可證被告提出之上開第一銀行大稻埕分行國外匯款單係用
      以支付培源公司以AW/93/7057/0007 進口報單申報進口之
      香菇貨價；另如前所認定，被告提出之信用狀係用以進口
      培源公司AW/93/7057/0006 進口報單申報進口之香菇貨價
      ，則被告提出之上開結匯證實書，即顯係培源公司支付該
      次進口香菇貨款之憑證。而觀諸上開被告提出之買賣契約
      書及信用狀所載，培源公司向韓國斗元貿易公司購買香菇
      之價格均為每公斤美金8 元（C&F）， 此與財政部基隆關
      稅局五堵分局業務一課一股就培源公司以AW/93/7057/000
      6 號進口報單申報進口之香菇進行查價後所得參考價格為
      每公斤8.5 美元（CFR）相 當（見偵查卷第33頁），足徵
      培源公司已支付相當於原產地為韓國之香菇之貨價，據此
      益徵被告辯稱係向韓國斗元貿易公司進口韓國生產香菇等
      語，並非子虛。
　　3.再查，培源公司以AW/93/7057/0007 進口報單申報進口之
      香菇，係以編號「TEXU0000000 」貨櫃裝載，由「TRAVE
      TRADER」輪（下稱Ｔ輪）以第403 航次運輸進口至臺灣地
      區；另該公司以AW/93/7057/0006 進口報單申報進口之香
      菇，係以編號「TTNU0000000 」、「TTNU00 00000」等貨
      櫃裝載，由「BUXSAILOR 」輪（下稱Ｂ輪）以404 航次運
      輸進口至臺灣地區。參酌財政部基隆關稅局96年3 月13日
      基普五字第0961005577號函附之本案經查獲載有大陸生產
      香菇之上開編號貨櫃之貨櫃動態表（見本院卷第78-81 頁
      ）及式邦船務代理有限公司96年4 月24日世邦字第960424
      號函附之該公司代理之上開Ｂ輪及Ｔ輪之自93年6 月至94
      年2 月間之船期航程表（見本院卷第102-115 頁）之記載
      ：T 輪403 航次係於93年12月11日晚間7 時離開青島，
      同月12日凌晨1 時56分始到達韓國釜山，再經韓國釜山到
      基隆，然「TEXU0000000 」貨櫃在Ｔ輪尚未到達裝貨港之
      韓國釜山之前之93年12月11日，即已在韓國釜山裝載上開
      AW/93/7057/0007 進口報單所載之香菇；B 輪404 航次
      則係於94年1 月1 日上午10時離開青島，94年1 月2 日下
      午4 時45分始到達韓國釜山，再經韓國釜山到基隆，而編
      號「TTNU0000000 」、「TTNU0000000 」貨櫃則在B 輪尚
      未到達釜山前之93年12月31日，即在韓國釜山裝載上開
      AW/93/7057/0006 進口報單所載之香菇，足徵本案先後查
      獲之二批香菇均非如起訴書所載之由大陸地區裝載起運，
      再經由韓國轉運至臺灣地區，由此益明被告辯稱係向韓國
      斗元貿易公司購買韓國生產香菇乙節，信而有徵。至卷附
      關稅總局進口貨物原產地認定委員會94年4 月1 日第6次
      會議審議審表雖於查證情形欄下記載，經該會查證結果，
      韓國斗元貿易公司第一次應培原公司要求所提出之出口申
      告畢證（出口報單）2 張之第37欄之原產地欄位記載為「
      CN」，再參酌第7 欄、第27欄則分別列為「M 」（代表轉
      口貿易輸出）、「40」（代表轉口貿易物品之退運）（見
      偵卷第40-46 頁），然此顯與上開貨櫃動態表及船期表記
      載之內容不符，無從遽採為不利被告之證據。
    4.至證人即財政部基隆關稅局職員吳聲鎮僅係於檢察官偵查
      中證述本案認定經查獲之香菇原產地為大陸之過程，核亦
      無從資以推論被告主觀上知情經查獲之香菇原產地為大陸
      ，猶申報為韓國生產香菇之事實，是亦無從資為不利被告
      之證據。
  (五)綜上證據及推論，本案經查獲之香菇雖經鑑定為大陸生產之
    香菇，然培源公司確曾於用以支付經查獲香菇之信用狀內載
    明所購買者係韓國生產之香菇，並支付相當於韓國生產之香
    菇之貨款，而該等載運本案經查獲香菇之貨櫃復係自韓國裝
    櫃，凡此均足徵被告辯稱培源公司係向韓國斗元貿易公司購
    買韓國香菇乙節，並非虛構，且因無證據可以證明培源公司
    有派員參與採購及裝貨事宜，被告因而得以知悉韓國斗元貿
    易公司係以大陸生產之香菇充為韓國生產之香菇進口，是自
    尚難以經查獲之香菇係大陸生產之香菇，而貨主為培源貿易
    公司之事實，逕認被告於主觀上有走私上開管制進口之大陸
    香菇之故意，因認被告辯稱不知進口之香菇為大陸生產之香
    菇，主觀上無走私之故意等語，可以採信。
六、綜上，本案檢察官提出之證據均不足以證明被告有自大陸地
    區私運管制物品進口逾公告數額之行為，此外，復查無其他
    積極證據足以證明被告有檢察官所指此部分之犯行，無法證
    明被告犯罪，揆諸前開規定及判例意旨，自應為被告無罪之
    諭知。
據上論斷，應依刑事訴訟法第301 條1 項前段，判決如主文。
本案經檢察官乙○○到庭執行職務。
中　　華　　民　　國　　96　　年　　10　　月　　30　　日
                  刑事第一庭審判長法  官    王福康
                                  法  官    王美婷
                                  法  官    劉桂金
以上正本證明與原本無異。
如不服本判決應於收受本判決後10日內向本院提出上訴書狀，其
未敘述上訴理由者，並得於提起上訴後10日內向本院補提理由書
狀（均須按他造當事人之人數附繕本）「切勿逕送上級法院」。
中　　華　　民　　國　　96　　年　　10　　月　　30　　日
                                  書記官    鄧順生
